---
title: "Resolución Actividad 3 máster Bioinformática UNIR (2025)"
author: "Paula Damián Moral"
date: "`r Sys.Date()`"
output: html_document
---

Comenzamos creando el entorno de trabajo con las librerias necesarias y establecemos una semilla para asegurar la reproducibilidad de los datos.

```{r}
rm(list = ls())

set.seed(231102)

library(tidyverse)
library(factoextra)
library(pheatmap)
library(gtsummary)
library(broom)
library(performance)
library(pROC)

```

A continuación, cargamos los datos y realizamos una limpieza.

```{r}

df <- read_csv("Base de datos Taller Grupal.csv")

# Creamos un data frame con los genes de estudio y vemos la cantidad de datos sucios que hay en ellos.

genes_df <- df %>% select(ADCY3:UHMK1)
colSums(is.na(genes_df))

# Eliminamos cualquier fila que contenga al menos un NA en el rango de genes y guardamos el resultado en un data frame con los valores limpios. Luego, revismos si se ha realizado correctamente.

df_clean <- df %>% filter(complete.cases(select(., ADCY3:UHMK1)))
any(is.na(df_clean %>% select(ADCY3:UHMK1)))

```

Una vez tenemos los datos limpios y preparados, evaluamos la normalidad de las variables que guardan relación con la expresión génica. 

```{r}

shapiro_res <- df_clean %>%
  select(ADCY3:UHMK1) %>%
  pivot_longer(everything(), names_to="gen", values_to="expr") %>%
  group_by(gen) %>%
  summarise(p_value = shapiro.test(expr)$p.value, .groups="drop") %>%
  mutate(normal_aprox = ifelse(p_value > 0.05, "SI", "NO"))

table(shapiro_res$normal_aprox)

```

En los resultados podemos observar que ninguno de los genes sigue una distribución normal.



